臺灣高等法院臺南分院民事判決
109年度上字第219號
上  訴  人  張美芳  
訴訟代理人  黃毓棋律師
被 上訴 人  林黃麗娥
訴訟代理人  黃曜春律師
上列當事人間請求確認抵押權不存在事件，上訴人對於中華民國
109年5月12日臺灣嘉義地方法院108年度訴字第464號第一審判決
提起上訴，本院於110年3月24日言詞辯論終結，判決如下：
    主  文
上訴駁回。
第二審訴訟費用由上訴人負擔。
    事實及理由
一、被上訴人主張：坐落嘉義縣○○鄉○○○○○○段00地號、000地號
    、000地號土地（下稱系爭土地）為其所有，系爭土地上設
    定有新臺幣（下同）480萬元之抵押權（如原判決附表一所
    示，下稱系爭抵押權）。被上訴人未曾積欠上訴人金錢及設
    定系爭抵押權。上訴人竟向原審法院以債務未清償為由，聲
    請拍賣系爭土地，經原審法院以108年度司拍字第94號裁定
    准予拍賣，其私法上地位有受侵害之虞，提起本件訴訟，求
    為判決確認系爭抵押權不存在；上訴人應塗銷系爭抵押權等
    語。
二、上訴人則以：被上訴人之女婿林銘隆、女兒林品彤，於96年
    間陸續向上訴人夫婦借款；被上訴人知悉上情除提供系爭土
    地設定系爭抵押權予上訴人供擔保外，更共同簽立本票為保
    證而為義務人及債務人；於設定系爭抵押權之前，上訴人夫
    妻曾由被上訴人及其女婿、女兒帶至系爭土地現場評估；退
    言之，縱認定本票或債權並非實在，被上訴人亦應依表見代
    理之規定負授權人責任等語，資為抗辯。
三、原審判決確認被上訴人所有系爭土地，於96年5月17日設定
    之系爭抵押權不存在，上訴人應塗銷原判決附表一之系爭抵
    押權登記。上訴人不服提起上訴。上訴聲明：㈠原判決廢棄
    。㈡被上訴人在第一審之訴駁回。
    被上訴人答辯聲明：上訴駁回。
四、兩造不爭執事項：
  ㈠被上訴人所有系爭土地，曾於96年5月17日設定擔保債權總金
    額480萬元、債務人為被上訴人、林瑞寬、林銘隆、林品彤
    即林靜卿、債務清償日期為100年5月16日之系爭抵押權予上
    訴人。上訴人聲請拍賣系爭土地，經嘉義地院以108年度司
    拍字第94號裁定准許，上訴人聲請強制執行，由嘉義地院以
    108年度司執字第28105號執行，經被上訴人聲請停止執行(1
    08年度聲字第233號），於108年9月9日停止執行。
　㈡林瑞寬於96年5月17日，將其所有坐落嘉義縣○○鄉○○○○段○○○
    段000○000地號土地，設定擔保債權總金額為600萬元、債務
    人為林瑞寬、被上訴人、林銘隆、林品彤即林靜卿、債務清
    償日期為99年8月16日之普通抵押權予上訴人。上訴人於108
    年6月21日向臺灣嘉義地方法院（下稱嘉義地院）聲請准予
    拍賣上開土地，經嘉義地院以108年度司拍字第93號裁定准
    許，由嘉義地院108年度司執字第28105號執行完畢，受償63
    1萬元本息。
　㈢票據號碼為000000、票載發票人為林品彤、林銘隆、被上訴
    人、票面金額為480萬元、未載到期日之本票（下稱系爭本
    票）上所蓋之「林黃麗娥」印文，為被上訴人之印鑑章所蓋
    印。
  ㈣嘉義地院以：林品彤於96年5月16日，持被上訴人之印鑑章，
    在系爭本票上盜蓋印文，並偽簽被上訴人之署押，以此表示
    被上訴人與林品彤、林銘隆、鄧棟裕同為系爭本票之共同發
    票人，再交與上訴人，以作為借款之擔保。林品彤又於同日
    未經被上訴人同意，自行取走被上訴人之印鑑章、系爭土地
    之土地所有權狀正本，前往嘉義縣水上地政事務所，復於該
    所在嘉義縣水上地政事務所96年上地登1字第043670號土地
    登記申請書、土地/建築改良物抵押權設定契約書上偽簽被
    上訴人之署押，再委由不知情之代書持真正之印鑑章，盜蓋
    被上訴人之印文，交與不知情之承辦人員。地政事務所承辦
    之公務員為形式審查後，誤以為被上訴人同意將系爭土地設
    定系爭抵押權予上訴人，而登載於職務上所掌之土地登記謄
    本之公文書上等之行為，以109年度訴字第1號判決，判處林
    品彤有期徒刑3年4月。該案經本院109年度上訴字第684號撤
    銷原判決，改判有期徒刑2年緩刑5年確定。
　㈤本院卷第79頁「臺灣省嘉義○○○○○○○○○95年12月29日印鑑證明
    」，暨同卷第111頁「96年5月16日抵押權設定借款證明書」
    ，其上之訴外人「林瑞寬」印文經本院於109年9月18日當庭
    重疊比對，比對結果二顆印章差不多。
　㈥系爭本票上「林靜卿」、「林黃麗娥」之署押，經本院囑託
    法務部調查局鑑定是否出於同一人之筆跡，該局以110年1月
    11日調科貳字第10903442470號函覆稱：經審視結果，因「
    林靜卿」與「林黃麗娥」2枚筆跡之相關性不足，無法歸納
    筆跡特徵憑鑑，故依現有資料歉難鑑定是否出於同一人所為
    。
五、兩造爭執事項：　　
　㈠系爭抵押權所擔保之債權是否存在？
　㈡林品彤是否有權代理被上訴人設定系爭抵押權予上訴人？
　㈢若為無權代理，被上訴人是否應對上訴人負表見代理之責任
    ？
六、得心證之理由： 　
　㈠按確認法律關係之訴，非有即受確認判決之法律上利益者，
    不得提起之，民事訴訟法第247條第1項前段定有明文。所謂
    即受確認判決之法律上利益，係指法律關係之存否不明確，
    原告主觀上認其在法律上之地位有不安之狀態存在，且此種
    不安之狀態，能以確認判決將之除去者而言，若縱經法院判
    決確認，亦不能除去其不安之狀態者，即難認有受確認判決
    之法律上利益（最高法院52年台上字第1240號原判例意旨參
    照）。本件被上訴人訴請確認系爭抵押權不存在，既為上訴
    人所爭執，且上訴人已聲請拍賣系爭土地求償其債權（不爭
    執事項㈠），被上訴人私法上地位有不安狀態，而此一不明
    確之狀態，得以本件確認判決將之除去，則被上訴人提起本
    件確認訴訟，有即受確認判決之法律上利益。查：被上訴人
    主張，其所有系爭土地，設定有如原判決附表一所示之系爭
    抵押權，債務人為被上訴人、林瑞寬、林銘隆、林品彤即林
    靜卿，抵押權人為上訴人，擔保債權額為480萬元之事實，
    為上訴人所不爭執（不爭執事項㈠） ，此部分事實，堪以認
    定。茲被上訴人主張，其對上訴人並無負欠債務，系爭抵押
    權所擔保之債權不存在，系爭抵押權無效，爰提起本件消極
    確認之訴，並請求上訴人塗銷等語，上訴人則否認其主張，
    並以前開情詞置辯，爰就兩造爭點審究如下：
㈡系爭抵押權所擔保之債權是否存在？
  ⒈按當事人主張有利於己之事實者，就其事實有舉證之責任，
    但法律別有規定，或依其情形顯失公平者，不在此限，民事
    訴訟法第277條定有明文。此項規定，固已揭示舉證責任分
    配之方向，惟其規定，尚無具體標準，仍應視各別事件情形
    之不同而為具體之認定，使舉證責任公平合理分配於兩造負
    擔。此於確認法律關係不存在之訴，如被告主張其法律關係
    存在時，應由被告負舉證責任，始符上揭條文所定之趣旨（
    最高法院42年台上字第170號原判例意旨參照）。
  ⒉被上訴人既主張系爭抵押權所擔保之480萬元債權不存在，核
    屬消極確認之訴，上訴人既主張該抵押債權為金錢消費借貸
    債權，已成立生效，依上說明，即應由上訴人就其主張系爭
    抵押權所擔保之消費借貸債權480萬元存在之事實，負舉證
    責任。上訴人固提出系爭本票為證，並聲請訊問證人鄧棟裕
    ，以證明被上訴人之女婿林銘隆、女兒林品彤向其借款，被
    上訴人則簽立系爭本票同意擔任借款之連帶保證人，此為被
    上訴人所否認。查：
　　⑴上訴人主張被上訴人以共同簽發系爭本票之方式充任女婿
      、女兒之連帶保證人等語，被上訴人否認其於系爭本票上
      簽名及用印，主張本票上其印文及簽名係女兒偽造等語。
    ⑵按票據債務人不得以自己與發票人或執票人之前手間所存
      抗辯之事由對抗執票人。但執票人取得票據出於惡意者，
      不在此限。票據法第13條定有明文。復按票據乃文義證券
      及無因證券，故票據上之權利義務悉依票上所載文義定之
      ，與其基礎之原因關係各自獨立。票據上權利之行使不以
      其原因關係存在為前提，是以執票人行使票據上權利時，
      就其基礎之原因關係確係有效存在並不負舉證責任。反之
      ，若票據債務人以自己與執票人間所存抗辯之事由對抗執
      票人，依票據法第13條規定觀之，固非法所不許，惟應由
      其就該抗辯事由舉證證明（最高法院97年度台簡上字第12
      號判決、最高法院97年度台簡抗字第18號裁定參照）。系
      爭本票係由原判決附表二之發票人開立，交付上訴人，上
      訴人主張被上訴人為連帶保證人，自屬直接前後手，自得
      以原因關係為抗辯。
    ⑶被上訴人既抗辯系爭本票上之簽名與印文，為其女兒林   
     品彤簽名及蓋印。就此部分之應由被上訴人負舉證之責：
      ①按印章由本人或有權使用之人蓋用為常態，由無權使用
        之人蓋用為變態，主張該變態事實之當事人，應負舉證
        責任，（最高法院90年度台上2308號判決、37年上字第
        8816號原判例、69年度台上字第1300號判決意旨參照）
        。被上訴人既不否認系爭本票上之其印文之真正，而以
        非其所用印係女兒林品彤盗蓋為辯，依上說明，就印章
        係被盜蓋之有利事實，應由被上訴人負證明之責。
      ②林品彤於原審證稱：「簽本票時，在場的有證人鄧棟   
       裕、被告的先生郭義明，還有代書、被告、林銘隆，   
       還有我也在場。簽本票是在水上鄉地政事務所。當時   
       是為了要借580萬元。本票上面林黃麗娥簽名和印章是  
        我簽名用印的，當時原告並不在場，原告也不知道這  
        件事，…，沒跟原告說，原告也不知關於本票與設定   
       抵押權的事情」等語（原審卷第152-162頁）。
　　  ③林品彤於被訴偽造有價證券罪嫌偵查庭，陳述稱：「當
        時我只跟我父親即原告之夫林瑞寬說，要拿他的土地去
        抵押，沒有跟我父親和原告說要拿原告的土地去抵押，
        而該張本票，是我偽簽原告之姓名與盜蓋原告之印章，
        我沒有跟原告說這件事情」等語（同上卷第175頁以下
        ）。
　　    林品彤於該刑事案件準備程序中陳稱：「當初前夫在做
        生意的時候有需要資金周轉，當初張美芳先生說需要兩
        筆土地擔保，也有去看，這兩筆土地是我父親名下的，
        有講好借款金額是600萬，可是又說這樣不夠，當時沒
        辦法，也沒想那麼多，就拿我媽媽的相關資料作抵押及
        我媽媽的名義當本票共同發票人，原告都不知道，這個
        本票也是這600萬的擔保」等語（原審109年度訴字第1
        號刑事卷第78-81頁）。於該案刑事庭審理時陳稱：「
        這張480萬的本票是擔保，…這張票是我簽原告的名字蓋
        原告的章，原告不知道。設定抵押權的事原告也不知道
        」等語（同上刑事卷第130-133頁）。
　　  ④林品彤於原審刑事庭作證前，業據原審法官多次提醒可
        能涉犯刑法偽造有價證券，林品彤表示知悉，並同意簽
        立結文擔保其證詞，其後亦因偽造系爭本票及使公務員
        登載不實（即設定系爭抵押權之事），經原審以109年
        度訴字第1號判處有期徒刑3年4月，該案經本院109年度
        上訴字第684號撤銷原判決，改判有期徒刑2年緩刑5年
        確定（不爭執事項㈣)。若非林品彤偽簽系爭本票之被上
        訴人之姓名及用印，其當無受刑事判決徒留犯罪紀錄之
        污點之必要，其上開證述，應屬可採信。 
　　　⑤證人鄧棟裕於原審證稱：「在簽本票時林銘隆、林品彤
        都在，林品彤的父母親我不知道（有無在場），印象中
        有一個老人，是誰我不知道，男生女生我也不知道。…
        ，我不知道原告的簽名、蓋章是不是他自己簽名、蓋章
        的」等語（原審卷第149、152頁）。證人於系爭本票簽
        名時亦在場，其上開不知道簽名蓋章是否為被上訴人所
        為，亦無從據以認定被上訴人親自簽名或用印，亦無推
        翻林品彤之上開證言。
　　　⑥綜上各點，被上訴人主張系爭本票上印文及簽名非其所
        為，乃其女兒林品彤蓋章一節，堪可採信。而上訴人所
        舉證人鄧棟裕之上開證言，及系爭本票尚不足據以認定
        該印文及簽名係被上訴人所親為。
    ⑷就系爭本票上被上訴人署押部分，被上訴人否認其所自為
      ，林品彤亦自承係其為，已見前述，上訴人於本院審理時
      聲請鑑定，經本院檢送系爭本票及上訴人提出之其他署押
      ，送請法務部調查局鑑定，經該局函覆本院稱「系爭本票
      上「林靜卿」、「林黃麗娥」之署押，經本院囑託法務部
      調查局鑑定是否出於同一人之筆跡，經審視結果，因「林
      靜卿」與「林黃麗娥」2枚筆跡之相關性不足，無法歸納
      筆跡特徵憑鑑，故依現有資料歉難鑑定是否出於同一人所
      為（不爭執事項㈥），此項鑑定結論，並未能推翻林品彤
      自承系爭本票上被上訴人姓名係其所為之事實，而依其所
      舉證人鄧棟裕之上開證言，亦無法認定本票上之簽名係被
      上訴人所為。是上訴人就系爭本票之真正，仍未盡其證明
      之責。
　　⑸上訴人既未就系爭本票係由被上訴人親自簽名或署押，則
      其主張被上訴人係共同發票人，作為被上訴人同意擔任其
      女婿林銘隆、女兒林品彤之借款連帶保證人，即不足採。
      則證人鄧棟裕於原審所證述有關林銘隆、林品彤如何欠其
      貨款，證人如何積欠上訴人之夫480萬元，如何設定抵押
      權，擔保金額若干之證言，即與本件認定無關，本院即不
      再就其證言是否可採，加以論述。
 ㈢被上訴人應否負表見代理之責任：
   ⒈上訴人主張，縱使系爭本票上及抵押權登記申請書之印文與
     簽名係被女兒盜蓋及盜簽，然該印章與被上訴人之印鑑相
     同，被上訴人應依表見代理規定負授權人責任云云。
　 ⒉按由自己之行為表示以代理權授與他人，或知他人表示為其
     代理人而不為反對之表示者，對於第三人應負授權人之責
     任。但第三人明知其無代理權或可得而知者，不在此限。
     民法第169條定有明文。復按由自己之行為表示以代理權授
     與他人者，對於第三人應負授權人之責任，必須本人有表
     見之事實，足使第三人信該他人有代理權之情形存在，始
     足當之。又按我國人民將自己印章交付他人，委託該他人
     辦理特定事項者，比比皆是，倘持有印章之該他人，除受
     託辦理之特定事項外，其他以本人名義所為之任何法律行
     為，均須由本人負表見代理之授權人責任，未免過苛。原
     審徒憑上訴人曾將印章交付與呂某之事實，即認被上訴人
     就保證契約之訂立應負表見代理之授權人責任，自屬率斷
     （最高法院60年台上字第2130號原判例、70年台上字第657
     號原判例參照）。查：表現代理之情形有二，其一為「由
     自己之行為表示以代理權授與他人」，其二為「知他人表
     示為其代理人而不為反對之表示」。系爭本票上之被上訴
     人印文或抵押設定契約之被上訴人之印文，與被上訴人之
     印鑑證明之印章相同，固為被上訴人所不爭執。然上訴人
     並未證明被上訴人有如何具體之行為，足以使其相信被上
     訴人授權林品彤簽發系爭本票，設定系爭抵押權以擔保上
     訴人對林品彤之借款債權，亦未舉證證明被上訴人如何知
     悉其女兒林品彤向上訴人表示係被上訴人之代理人同意由
     女兒簽立系爭本票並設定系爭抵押權，而未向其為反對之
     表示。自不能單純以林品彤持有該印鑑章及印鑑證明，即
     遽認「被上訴人有由自己行為表示以代理權與林品彤」或
     「被上訴人知悉林品彤向上訴人表示係被上訴人之代理人
     而未向其反對之表示」，而應負授權人責任，事甚明確。
 ㈣按抵押權為不動產物權，非經登記，不生效力，抵押權人僅能
   依設定登記之內容行使權利，是抵押權人及抵押債務人為何
   人，並所擔保之債權為何種債權，均應以設定之內容為準；
   又普通抵押權乃係就抵押物賣得價金優先受償之權利，必從
   屬於債權而存在，亦即必須有被擔保之債權合法存在為前提
   ，苟無債權發生，即無抵押權之存在可言（最高法院72年度
   台上字第2432號、85年度台上字第3105號判決參照）。次按
   所有人對於無權占有或侵奪其所有物者，得請求返還之。對
   於妨害其所有權者，得請求除去之。民法第767條第1項定有
   明文。被上訴人主張其未曾向上訴人借款，亦未擔任林銘隆
   、林品彤之借款連帶保證人，已經本院認定如前，則其主張
   系爭抵押權因擔保之債權不存在，系爭抵押權亦不存在，因
   上訴人爭執，提起本件確認之訴，自屬有據。被上訴人依民
   法第767條第1項規定，請求塗銷，亦屬有據。
七、從而，被上訴人依民法第767條第1項之規定，請求確認被上
    訴人所有系爭土地，於96年5月17日設定之系爭抵押權不存
    在，上訴人應塗銷如原判決附表一所示之抵押權登記，即屬
    有據，應予准許。從而原審為上訴人敗訴之判決，並無不合
    。上訴論旨指摘原判決不當，求予廢棄改判，為無理由，應
    駁回上訴。
八、本件事證已臻明確，兩造其餘之攻擊或防禦方法及所用之證
    據，經本院斟酌後，認為均不足以影響本判決之結果，爰不
    逐一論列，附此敘明。
九、據上論結，本件上訴為無理由，依民事訴訟法第449條第1項
    、第78條，判決如主文。
中　　華　　民　　國　　110 　年　　4 　　月　　14　　日
                  民事第六庭    審判長法  官  吳上康

                                      法  官  王浦傑

                                      法  官  張季芬
上為正本係照原本作成。
上訴人如不服本判決，應於收受送達後20日內向本院提出上訴書
狀，其未表明上訴理由者，應於提出上訴後20日內向本院補提出
理由書狀（均須按他造當事人之人數附繕本）上訴時應提出委任
律師或具有律師資格之人之委任狀；委任有律師資格者，另應附
具律師資格證書及釋明委任人與受任人有民事訴訟法第466條之1
第1項但書或第2項（詳附註）所定關係之釋明文書影本。如委任
律師提起上訴者，應一併繳納上訴審裁判費。
被上訴人不得上訴。
中　　華　　民　　國　　110 　年　　4 　　月　　14　　日

                                      書記官  蔡双財
【附註】
民事訴訟法第466條之1：
⑴對於第二審判決上訴，上訴人應委任律師為訴訟代理人。但上
  訴人或其法定代理人具有律師資格者，不在此限。
⑵上訴人之配偶、三親等內之血親、二親等內之姻親，或上訴人
  為法人、中央或地方機關時，其所屬專任人員具有律師資格並
  經法院認為適當者，亦得為第三審訴訟代理人。
民事訴訟法第466條之2第1項：
上訴人無資力委任訴訟代理人者，得依訴訟救助之規定，聲請第
三審法院為之選任律師為其訴訟代理人。